臺灣高等法院臺南分院民事判決　九十三年度上易字第五號　　　Ｋ
　　　上　訴　人　甲　○　○
　　　上　訴　人　丙　○　○
　　　　　　 　 　乙　○　○.
右當事人間請求侵權行為損害賠償事件，上訴人對於中華民國九十二年十一月七日臺
灣雲林地方法院第一審判決（九十一年度訴字第六五四號）提起上訴，本院於九十三
年五月十一日言詞辯論終結判決如左：
    主      文
原判決關於駁回上訴人甲○○後開請求部分，並訴訟費用暨假執行裁判部分均廢棄。
上訴人丙○○、乙○○應再連帶給付上訴人甲○○新台幣肆萬肆仟捌佰參拾捌元，及
自民國九十二年十月十九日起至清償日止，按週年利率百分之五計算之利息。
上訴人甲○○其餘上訴駁回。
上訴人丙○○、乙○○之上訴駁回。
第一、二審訴訟費用，由上訴人丙○○、乙○○負擔三分之一，餘由上訴人甲○○負
擔。
    事      實
甲、上訴人甲○○方面：
一、聲明：求為判決：(一)原判決不利上訴人部分廢棄。(二)右廢棄部分，被上訴人應再
    給付上訴人新台幣（下同）柒拾玖萬肆仟陸佰伍拾壹元，暨自民國九十二年十月
　　十九日起至清償日止，按年息百分之五計算之利息。(三)對造之上訴駁回。
二、陳述：除與原判決記載相同者，茲引用之外，補稱：
  (一)對造上訴人謂當日上訴人在其店裡，口出穢言又無理取鬧、出手打對造上訴人一
    節為不實，當日係上訴人在請教訴外人吳鉗章關於村名一事，並非如對造上訴人
    所言，出口罵人甚至出手打人。
  (二)賠償方面，請再斟酌，因上訴人右耳被打得耳膜破裂，嚴重影響聽力，致頭腦和
　　頸部都有後遺症陸續治療中，也影響往後的精神、時間和金錢收入。原判決慰藉
　　金僅准二萬元，稍嫌過低，且醫藥費部分未計算健保給付部分，亦有未當。
三、證據：援用第一審所提證據外，補提醫藥費收據七張。
乙、上訴人丙○○、乙○○方面：
一、聲明：求為判決：(一)原判決不利上訴人部分廢棄，駁回被上訴人在第一之審之請
    求。(二)對造之上訴駁回。
二、陳述：除與原判決記載相同者，茲引用之外，補陳：
  (一)對於不能工作損害金部分，原判決命上訴人賠償對造上訴人二十六萬零七百四十
    九元過高。對造上訴人原本就有重聽，且當時兩造只是拉扯而已，上訴人並未打
    對造上訴人，根本不可能造成傷害。
  (二)對造上訴人在店中鬧事，並且連累訴外人吳鉗章，上訴人乙○○見事態擴大，二
    次電話報警，並催促警方儘速處理；上訴人丙○○將對造上訴人拉至店外，但對
    造上訴人於馬路上挑釁並從口袋裡掏東西準備攻擊，上訴人乙○○怕丙○○受傷
    ，亦跑來拉住對造上訴人之右手，隨後對造上訴人為上訴人丙○○摔倒在地，警
　　方隨即到場處理，已據證人吳鉗章作証，並有警察局報案記錄可憑。
  (三)案發後，對造上訴人隨即至三仁醫院檢查，當時並未發現對造上訴人顏面受傷，
　　何以三小時後，對造上訴人至北港醫院診斷卻有疑似腦振盪、耳膜破損等如此大
　　的差別。
三、証據：援用原審所提証據。
    理      由
一、上訴人甲○○主張：九十年十二月四日下午七時三十分許，被上訴人丙○○、乙
　　○○在雲林縣四湖鄉溪底村協和小吃部，因細故與伊爭執，竟共同毆打伊，致伊
　　頭部外傷腦震盪頭皮血腫、右側耳膜破損，支出醫藥費、不能工作損失七十一萬
　　元、因聽力減損精神甚為痛苦，請求賠償三十六萬元慰撫金，爰依侵權行為之規
　　定，請求判命被上訴人連帶如數賠償並加付法定遲延利息等語。
二、上訴人丙○○、乙○○等則以：並未共同毆打被上訴人甲○○，係因甲○○在店
　　裡無理取鬧，經報警處理，甲○○竟出手毆打丙○○，上訴人乙○○乃勸架，被
　　上訴人自己跌倒，被上訴人原驗傷時，並未有耳朵受傷、聽力受損之情形，第二
　　次之驗傷有疑似腦振盪、耳膜破損，恐係因其他事故所致等語，資為抗辯。
三、上訴人甲○○主張上訴人丙○○、乙○○共同毆打伊成傷一節，既為乙○○、丙
　　○○等所否認，則本件應先審究者，乃上訴人丙○○、乙○○有無於前開時地，
　　共同毆傷上訴人甲○○？經查：
  (一)在九十年十二月十八日警局第一次製作筆錄時，上訴人丙○○辯稱：「當時是甲
    ○○要拿鑰匙出來，伊才與之拉扯，並沒有出拳或拿椅子打甲○○。乙○○則辯
　　稱：「當時看到丙○○與甲○○在馬路邊拉扯，甲○○好像要拿東西出來，所以
　　才拉住甲○○，因而使甲○○跌倒。」，而上訴人甲○○堅稱：「當時在店內遭
　　到丙○○攻擊右耳部位，之後乙○○又加入毆打，將伊趕到馬路邊。」（均見警
　　訊卷）。證人吳鉗章在檢察官訊問中則證稱：「他（即原告）喝醉，進去小吃店
　　口出穢言，我勸他回去，他不肯。後來他們三人在外面拉扯，我沒有出去」（偵
　　卷九十一年三月六日訊問筆錄），可見兩造確先在店內發生爭執，其後移到屋外
　　，至於三人之間是否有人出手或拿椅子毆打，無證人可以直接證述全部過程，而
　　兩造各執一詞，僅能依相關情況証據綜合判斷之。
  (二)上訴人甲○○所受傷害為：「頭部外傷、頭皮血腫、右耳鳴、下背挫傷」（九十
    年十二月五日診斷之診斷證明書），且依鑑定書所載，傷及右耳耳膜穿孔，所受
    傷勢非輕，最重要的是右耳受傷部分。此耳膜內部組織之傷害，通常是拳頭毆打
    臉部所致，若係意外跌倒不可能導致耳膜穿孔之傷勢。經原審訊問當日處理現場
    之警員江志豐，證稱：「（問：到現場看到什麼？）看到甲○○坐在地上，二位
　　被告站著，當時甲○○有喝酒，說他那裡痛，並說他被被告二人打。但地上及他
　　身上都沒有血跡。我查看他一下，但看不出有何傷，我告訴他可以去看醫生驗傷
　　，之後好像是他太太來帶走他，被告他們也有喝酒，大約過了三十分鐘我就先離
　　開，我離開時兩造好像還在現場。（問：當時甲○○有無說何部位被打？）當時
　　他說話不太清楚了，只說他身上痛。」等語（原審卷一四一頁以下）。依警員之
　　証述，上訴人甲○○當時坐在地上向警員陳述，距離其所稱被毆打，應屬不久之
　　前剛發生之事實。衡情一般人在事故發生後，第一時間所為之陳述，又係在相當
　　酒醉之情形下，較少思慮利害關係，直接反應之下，當無虛構情節之空間，可信
　　度通常較高。再參諸其受傷之部位係耳膜，不可能如丙○○等所辯自己意外跌倒
　　所致，則上訴人吳土當時所陳述遭上訴人丙○○、乙○○人毆打之事，應為真實
　　。
  (三)九十年十二月四日晚間八時四十五分，甲○○至雲林縣褒忠鄉三仁醫院急診治療
    ，經診斷為「右腕、右食指及右膝擦傷」（原審卷六十九頁）。甲○○自三仁醫
    院看診回家後，當晚十一時許曾前往尋找朋友蔡明居欲邀其喝酒。已經原審訊問
    蔡明居証述在卷（原審卷一五三頁），甲○○當晚曾去蔡明居家中拜訪，應屬真
    實。而翌日（五日）凌晨零時許，甲○○再至雲林縣北港鎮中國醫藥學院北港附
    設醫院（下稱北港醫院）就診，診斷為「頭部外傷、腦震盪、右側耳股膜破損、
    暈眩」「下背挫傷」等症狀（原審卷十頁）。經原審向北港醫院調閱甲○○之全
    部病歷，病歷上記載：【九十年十二月五日凌晨零時十二分】，上訴人甲○○由
    家人陪同前來急診，表示「被打，現感頭暈、想吐，及感右耳耳鳴」等不舒服症
    狀。以甲○○當晚十一時許離開蔡明居（四湖鄉○○路）家中，中間還回家一趟
    ，然後由妻子陪同，零時十二分就到北港醫院，間隔非常短暫，應該沒有在他處
　　發生車禍之可能。甲○○其後自十二月五日至同月八日，連續四日在北港醫院住
　　院治療，有診斷書之記載可按（原審卷十頁）。雖上訴人丙○○等主張，甲○○
　　事後曾向以「車禍」原因，向其所投保之國泰人壽保險公司請求住院四日之保險
　　理賠八千元，此亦為甲○○所不否認，但此係其家人或保險業務員為甲○○獲得
　　理賠，隱瞞事實之作法，不能以此證明甲○○受車禍之事實，上訴人丙○○、乙
　　○○此部分抗辯，不可採。
　(四)丙○○、乙○○聲請訊問証人陳哲雄、蔡奉宮、蔡萬秋，證明其等並無毆打甲○
　　○之事。經原審訊問結果，證人陳哲雄證稱：「我是事後才到，只看到原告開車
　　子繞來繞去，未看到打架、拉扯或爭吵。」等語；蔡奉宮證稱：「我事後來才到
　　的，原告當時很醉了，他太太也來了，勸他回去不回去，原告有挑釁意味。（你
　　有無親眼目睹兩造爭吵或打架）沒有，我事後才到的」等語；蔡萬秋證稱：「當
　　天我沒有看到什麼，當時約九點多，我去雜貨店買檳榔，只看到原告開車繞來繞
　　去的」等語（原審卷六十頁以下）。依証人之証述，其等均係事後才到現場，其
　　等並未目睹先前兩造如何從店內發生衝突，如何移到店外之過程，其等上開証言
　　無法為有利上訴人丙○○、乙○○之証據。
  (五)綜上所述，依甲○○陳述、診斷書、鑑定書、及警員江志豐之證詞，應堪認定上
　　訴人丙○○、乙○○確實有毆打甲○○之行為。其等所辯雙方互相拉扯或勸架拉
　　開云云，係避重就輕之說詞，不足採信。
四、按「數人共同不法侵害他人之權利者，連帶負損害賠償責任。」；民法第一百八
    十五條規定甚明，又同法第一百九十五條規定：「不法侵害他人之身體、健康：
    ：，被害人雖非財產上之損害，亦得請求賠償相當之金額。」；民法第一百九十
    三條第一項規定「不法侵害他人之身體或健康者，對於被害人因此喪失或減少勞
　　動能力或增加生活上之需要時，應負損害賠償責任。」，上訴人丙○○、乙○○
　　共同毆傷上訴人甲○○，依上說明，自應負連帶賠償責任。
五、應再審酌者，乃上訴人甲○○請求賠償之各項損害，是否准許，分述如次：
　(一)醫療費部分：上訴人甲○○於原審僅請求醫藥費用一萬元，原審審核其提出之北
　　港醫院看診之醫藥費收據，認定甲○○受挫傷、瘀血傷害部分，固容易痊癒，但
　　右耳聽力受損，原本就不容易治療，看診時間本即較長。而其所提出之各張收據
　　之治療科別，均與所受傷勢相關，自屬治療上之必要費用，應由上訴人丙○○、
　　乙○○賠償。經核算結果總金額為四千六百元，乃予以准許。惟查：原審准許部
　　分，除其中三百元部分係診斷証書三張之費用外，其餘均係甲○○支出之自費部
　　分之金額（即自付額加上掛號費），就診療醫院向健保局申請之部分，並未計算
　　在內，且上訴人甲○○於原審言詞辯論後，仍繼續看診並支出必要費用，則甲○
　　○於本院審理時擴張、追加主張，此部分請求，亦無不合。經計算結果，此部分
　　總計為一萬四千八百三十八元（一審未加計之七千一百零八元，以及陸續再看診
　　追加之七千七百三十元，但扣除二次診斷証明書費二百元，診斷証明書僅准許一
　　次之費用），甲○○此部分請求，應准許者為一萬九千四百三十八元。
  (二)工作損害部分：上訴人甲○○主張因遭上訴人丙○○等毆打，聽力受損影響其賣
    菜收入。原審審酌：零售販賣者，對於客人討價還價時，若答非所問，或於市場
    時有客人詢問價錢時，店家無法立即回應，確實會影響生意。甲○○經北港醫院
    診斷為「右側耳膜破損」，已如前述，而其右耳聽力，經該院鑑定，結果「右耳
    為四十五貝：：為感音性聽力受損」，有鑑定書附卷可證（原審卷一一六頁）。
    該醫院並於九十二年十月九日補充說明敘述：「病患甲○○於九十年十二月七日
    因頭部外傷求診，理學檢查發現右側耳膜有一外傷性穿孔，左側取膜完整，經純
    音聽力檢查：右耳聽力為四十五分貝（感音神經性聽力障礙）：：右耳聽力並無
    因耳膜外傷產生傳導聽力障礙現象。：：病人最後一次求診日期為九十二年六月
    二十四日，雙側取膜完整。」，有該院九二院醫事字第一二一號函附卷可證（原
    審卷二０八頁）。可見甲○○雖然曾經耳膜穿孔，耳膜已經癒合，但聽力仍有減
    損。依照勞工保險殘廢給付項目表，必須「一耳骨膜大部分缺損或因病致聽力機
    能損失七十分貝以上者」，始列為殘廢給付範圍，且僅予勞保給付一百六十日薪
    資，比起最嚴重「兩耳喪失八十分貝以上者」給付六百四十日薪資，其損失比例
    亦僅有四分之一。而甲○○所受傷害之情形，與最輕微之聽覺「殘障」都不符合
    。但以一般正常人而言，應該二十五分貝以下聲音都能聽見，始能稱為聽力正常
    。若二十五至五十分貝才能聽清楚，算是輕度聽力受損。原告右取聽力四十五分
    貝，亦即四十五分貝以下聲音聽不見，已有輕度受損，只是不達聽力殘廢之程度
    。認為以百分之五計算原告勞動能力損失，應屬相當。而上訴人甲○○賣菜之收
    入，並未申報所得稅，經審酌其八十九年度在優生管理顧問公司之薪資收入為三
    十七萬五千一百元，折合月薪為三萬一千二百五十八元（有賦稅資料可證）。衡
    量目前菜價普遍穩定，雲林縣為農業縣，許多民眾自己都有種菜或親朋好友種菜
    相贈，在此地賣菜之收入，遠比不上在大都市賣菜收入。以每月三萬元計算賣菜
    收入，應屬相當。上訴人甲○○受傷時為三十九點二六歲，計算至六十歲退休，
    尚有二十點七四年時光，則一年損失以一萬八千元計算（30000×0.05×12=1800
    0)，扣除中間利息後，所受損害為二十六萬零七百四十九元（計算式為：〔1800
　　0×14.00000000+18000×0.74×(14.00000000-00.00000000)]=260749(元以下四
　　捨五入）。此部分其請求，應予准許，逾此所為請求，應予駁回。
　(三)精神慰藉金部分：上訴人甲○○因上訴人丙○○、乙○○毆打造成右耳聽力受損
　　部分，無法完全復原，精神上確有相當痛苦。審酌本件傷害之原因係因其酒醉口
　　出穢言，又揚言放火燒店，就其傷害之造成實難辭其咎，但上訴人丙○○乙○○
　　既明知甲○○係酒醉失言，亦不應出拳毆打，造成其聽力受損無法彌補之傷害。
　　審斟酌雙方名下均有房屋、土地，乙○○以經營小吃攤為業，丙○○以務農為業
　　，收入有限等一切情狀，認原審酌定二萬元慰撫金，尚屬過低，應酌給五萬元為
　　當，逾此範圍之請求，尚屬過高，不應准許。
　(四)綜上所述，本件上訴人丙○○、乙○○應連帶賠償甲○○計三十三萬一百八十七
　　元。
六、從而，上訴人甲○○本於共同侵權行為之法律關係，請求判決命上訴人丙○○、
　　乙○○連帶給付三十三萬一百八十七元，及自九十一年十月十九日（甲○○於原
　　審係請求自起訴狀繕本送達被告之翌日起算遲延利息，依原審卷內資料，上訴人
　　丙○○、乙○○係於九十一年十月十八日收受繕本，但原審判決主文誤載為九十
　　二年十月十九日起算利息，顯有誤算、誤寫，應由原審另行裁定更正之，併予敘
　　明）起至清償日止，按年息百分之五計算之利息，為有理由，應予准許，逾此所
　　為請求，為無理由，應予馭回。上訴人甲○○勝訴部分，其聲請願供擔保為准假
　　執行之宣告，經核於法並無不合。至其敗訴部分，其假執行之聲請失所附麗，應
　　予駁回。乃原審僅命上訴人丙○○、乙○○連帶給付二十八萬五千三百四十九元
　　及其利息，而駁回其餘部分即四萬四千八百三十八元之請求，自有未洽，上訴人
　　甲○○上訴意旨，就此部分指摘原判決不當，求予廢棄改判，為有理由，爰由本
　　院予以廢棄改判如主文第二項所示（利息部分則按其請求，改自九十二年十月十
　　九日起算）。至於上訴人甲○○其餘請求不應准許部分，原審為上訴人敗訴之判
　　決，並駁回其假執行之聲請，經核於法並無不合，上訴人甲○○上訴意旨，就此
　　部分求予廢棄改判，為無理由，應駁回其此部分之上訴。上訴人丙○○、乙○○
　　就原審判命其給付部分上訴，為無理由，應駁回其上訴。
七、據上論結，本件上訴人吳土城之上訴為一部有理由，一部無理由，上訴人丙○○
　　、乙○○之上訴為無理由，依民事訴訟法第四百五十條、第四百四十九條第一項
　　、第七十九條、第八十五條第二項，判決如主文。
中　　　華　　　民　　　國　　九十三　　年　　　五　　　月　　二十五　　日
　　　　　　　　　　　　　　　　　　臺灣高等法院臺南分院民事第一庭
~B1審判長法官　王　　惠　　一
~B2　　　法官　張　　世　　展
~B3　　　法官　吳　　上　　康
右為正本係照原本作成。
不得上訴。
中　　　華　　　民　　　國　　九十三　　年　　　五　　　月　　二十六 　 日
~B法院書記官　易　　慧　　玲
